【裁判字號】    98,訴,1938
【裁判日期】    990111
【裁判案由】    確認董事關係不存在
【裁判全文】
臺灣桃園地方法院民事判決              98年度訴字第1938號
原      告  甲○○
被      告  全禦保全股份有限公司
法定代理人  乙○○
上  一  人
訴訟代理人  丙○○
上列當事人間確認董事關係不存在事件，於民國98年12月28日辯
論終結，本院判決如下：
    主      文
確認原告與被告間董事之委任關係不存在。
訴訟費用由被告負擔。
    事實及理由
壹、程序部分：
    按股份有限公司應由董事長對外代表公司，惟公司與董事間
    訴訟，除法律另有規定外，則由監察人或股東會所選任之人
    代表公司為訴訟，公司法第208 條第3 項、第213 條定有明
    文。其立法目的乃恐董事長代表公司對董事起訴，難免有循
    私之舉。若公司已解散行清算程序，公司董事雖不得以董事
    身分執行職務，而應由清算人執行清算事務，但公司之清算
    ，原則上以董事為清算人，除非公司法或章程另有規定或股
    東會另選清算人時，不在此限，此亦為公司法第322條第1項
    亦定明文。且清算人於執行清算事務範圍內，除另有規定外
    ，其權利義務與董事同（公司法第324 條）。是董事原則上
    應為清算人，且清算人之權利義務與董事同，則董事以清算
    人身分對董事為訴訟，亦難免有循私之舉。依同一法理，仍
    不宜由董事以清算人身分對董事為訴訟。再按清算中，公司
    股東會與監察人依然存續，對董事之訴訟依法仍應由監察人
    或股東會所選任之人代表公司為之，始為適法（最高法院94
    年度台上字第230 號判決意旨參照）。查被告公司已於民國
    98年1 月20日為經濟部以經授中字第09834009290 號函廢止
    公司登記一情，有原告提出被告公司之股份有限公司變更登
    記表等件附卷可稽（參見本院卷第19至34頁），核閱屬實，
    準此，依公司法第26條之1 、第24條規定，被告公司即應行
    清算；再依職權查知，被告公司並未向本院另行聲報清算人
    ，顯然被告公司股東未另行選任清算人，另觀之被告公司章
    程（本院卷第29頁）對清算人為何人亦無規定，故被告公司
    所應行清算應以全體董事為清算人，對外代表被告公司；惟
    本件係董事與公司間之訴訟，參諸前揭法文規定及最高法院
    判決意旨，應以被告公司上開登記表上登載之監察人乙○○
    代表公司訴訟，故原告列乙○○為被告公司之法定代理人提
    起本件，依法尚無不符，合先敘明。
貳、實體部分：
一、原告主張：原告與被告公司之董事長丁○○於87年在一場飯
    局認識，當時陸某為保全員，於87年6 月間聲稱要籌組公司
    因資金不足，向原告借款新台幣15萬元，原告因感金額不大
    而借之，相隔1 月約7 月中旬，陸某亦將所借款項返還，原
    告與陸某並無股東合夥之事實。嗣98年10月26日間接獲財政
    部台灣省北區國稅局稅額繳款書，以原告為被告公司之董事
    ，於被告公司廢止登記後於清算程序中依法為該公司之法定
    清算人，驚恐之餘，速與國稅局承辦人員聯絡查詢及上經濟
    部網站查閱，再向經濟部中部辦公室申請抄錄變更登記表及
    股東名簿，才知自己名字被冒用，成為被告公司股東，被推
    選並擔任為董事一職；事實上「董事願任同意書」上原告簽
    名並非原告所為，原告更從未出資，更遑論於該公司之董事
    會被選為董事。準此，原告既未曾參與投資被告公司，亦無
    於該公司股東會被選為董事，則被告公司之登記文件關於原
    告為董事之記載及簽名顯然全係偽造而非事實，且已致使原
    告為被告公司法定清算人受欠稅之追償，在私法上之地位有
    受侵害之危險，自有確認除去之必要，故為保原告之合法權
    益，爰提起本件確認之訴，並聲明：如主文所示。
二、被告公司之法定代理人乙○○未到場，委任訴訟代理人丙○
    ○到場則以：對原告之請求無意見。惟以乙○○與被告公司
    董事長丁○○是兒時之玩伴，乙○○亦曾在被告公司工作，
    乙○○有可能是丁○○開設公司湊人數之人頭，不知道為何
    會成為被告公司之監察人等語。
三、按確認之訴，非原告有即受確認判決之法律上利益者，不得
    提起。所謂即受確認判決之法律上利益，係指法律關係之存
    否不明確，原告主觀上認其在法律上之地位有不安之狀態存
    在，且此種不安之狀態，能以確認判決將之除去者而言（最
    高法院52年台上字第1240號判例要旨參照）。查本件原告主
    張其從未經出資而為被告公司股東，亦未曾於被告公司之股
    東會經推選為董事，然被告公司卻將其登記為公司股東及董
    事等情，有前揭被告公司之股東名冊、歷次股份有限公司變
    更登記表（或事項卡）附卷可考（參見本院卷第20至33頁）
    ，是兩造間是否有董事之委任關係即屬不明確；又原告因在
    被告公司之登記資料中經列名董事，致原告於被告公司遭廢
    止登記後，於應行清算程序成為被告公司之法定清算人，而
    遭稅捐機關催繳被告公司積欠之稅款等情，亦有原告所提出
    之財政部台灣省北區國稅局稅額繳款書附卷可參（參見本院
    卷第6 頁），足認原告私法上之地位確有受侵害之危險，而
    此項危險又非不得以確認判決予以除去，揆諸前揭判例意旨
    ，應認原告有提起本件確認訴訟之法律上利益。
四、又乙○○之訴訟代理人雖稱，實不知其如何成為被告公司之
    監察人云云；惟依其所述，有可能自願成為丁○○開設公司
    之人頭；再者，依原告提出上開登記表（事項卡）觀之，公
    司設立時於87年6 月22日起乙○○為董事外，自94年4月6日
    股東臨時會決議時起至被廢止登記均登載為公司之監察人，
    乙○○尚且為會議決議之紀錄者（見本院卷第31頁），從形
    式上觀之，在無確切反證下，乙○○尚為被告公司之監察人
    ，殆無疑義。乙○○上陳，於其為公司之代表為本件訴訟，
    並無影響。
五、公司與董事間之關係，除本法另有規定外，依民法關於委任
    之規定，公司法第192 條第4 項定有明文，是公司之董事與
    公司間之關係，要屬委任關係無疑。查本件原告主張之前揭
    事實，業據其提出財政部台灣省北區國稅局稅額繳款書、被
    告公司之股份有限公司變更登記事項表卡、登記表（含股東
    名冊、章程），94年4 月6 日股東臨時會議事錄、董事會會
    議事錄、董事會簽到簿等件為憑；再參以董事（監察人）願
    任同意書上立同意書人「甲○○」之字體，與上開94年4 月
    6 日相關議事錄之字體，用肉眼觀察，應係出於同一人之手
    ，而與原告當庭之簽名書寫之字體，無論筆順、筆法、筆韻
    等等有明顯之不同，顯非原告有任被告公司董事之情事存在
    ；酌以被告公司之監察人乙○○之訴訟代理人於本院審理中
    陳稱，對原告之請求無意見等情；可徵原告主張其未曾出資
    被告公司擔任股東，亦未曾於被告公司之股東會中經推選為
    董事，遑論曾簽立董事願任同意書等情，當屬有據，應堪信
    為真實。從而，原告以其與被告間並無董事之委任關係，請
    求確認兩造間之董事之委任關係不存在，為有理由，應予准
    許。
據上論結，本件原告之訴為有理由，依民事訴訟法第78條，判決
如主文。
中    華    民    國    99    年    1     月    11    日
                  民事第二庭    法  官  劉克聖
以上正本係照原本作成
如對本判決上訴，須於判決送達後20日內向本院提出上訴狀
中    華    民    國    99    年    1     月    11    日
                            書記官  吳玉金

司法院資訊處製作；財團法人民間司法改革基金會備份。
